臺北高等行政法院判決
　　　　　　　　　　　　　　　　　　 94年度訴字第680號
　　　　　　　　　　　　　　　.
原　　　告　甲○○
被　　　告　公務人員保障暨培訓委員會
代　表　人　周弘憲（主任委員）
訴訟代理人　乙○○
　　　　　　丙○○
上列當事人間因考試事件，原告不服被告中華民國94年2月22日
（94）公審決字第31號復審決定，向臺中高等行政法院提起行政
訴訟。經臺中高等行政法院以94年度訴字第13號裁定移由本院審
理結果，本院判決如下：
　　主  文
原告之訴駁回。
訴訟費用由原告負擔。
　　事  實
一、事實概要：原告應92年公務人員特種考試司法人員考試（以
    下簡稱司法特考）四等監所管理員考試錄取，經法務部於93
    年3月17日分配至該部矯正人員訓練所（以下簡稱矯訓所）
    接受實務訓練（訓練期間6個月，迄93年9月16日止），惟原
    告於訓練期間進行體格複檢，經精神科專科醫師診斷其罹患
    雙極性情感型精神病，有公務人員特種考試司法人員考試規
    則（以下簡稱司法人員考試規則）第7條第2項附表3所列監
    所管理員類科體格檢查標準第12點之精神異常情形，為體格
    檢查不合格，法務部乃依92年公務人員特種考試司法人員考
    試四等監所管理員考試錄取人員訓練計畫（以下簡稱訓練計
    畫）第12條第4款規定，於93年9月10日以法人字第
    0930037918號函（以下簡稱法務部93年9月10日函）請被告
    依上開規定廢止原告受訓資格，被告於93年9月17日以公訓
    字第0930007580號函廢止原告之受訓資格。原告不服，提起
    復審，亦遭決定駁回，遂向本院提起行政訴訟。
二、兩造聲明：（依起訴狀所載）
　(一)原告聲明：請高等行政法院秉諸情理，審慎認事用法，而為
              原告勝訴之判決。
　(二)被告聲明：
    1.駁回原告之訴。
    2.訴訟費用由原告負擔。
三、兩造爭點：被告所為廢止原告受訓資格之處分有無違誤？
　(一)原告主張之理由：（原告未於言詞辯論期日到場，據其所提
                      訴狀主張如下）
    1.按「人民有應考試服公職之權。」、「以上各條列舉之自
      由權利，除為防止妨礙他人自由、避免緊急危難、維持社
      會秩序，或增進公共利益所必要者外，不得以法律限制之
      。」，分別為憲法第18條所明定。是原告有應司法特考及
      格，擔任監所管理員之權利，且除為防止妨礙他人自由、
      避免緊急危難、維持社會秩序，或增進公共利益所必要者
      外，不得以法律限制之。
    2.本件原告係應92年司法特考四等監所管理員考試錄取，經
      法務部於93年3月17日分配至該部矯正人員訓練所接受實
      務訓練，雖原告於93年4月14日經中國醫藥大學附設醫院
      （以下簡稱中國醫大醫院）精神醫學部醫師藍先元診斷為
      「情感性精神病」，惟迄93年5月25日回診時，藍先元醫
      師業已於診斷證明書醫師囑言一欄載明「經治療後目前狀
      況穩定，恢復工作與日常生活能力，惟須繼續服藥治療」
      等語，而行政院衛生署桃園醫院（以下簡稱桃園醫院）身
      心內科主任醫師陳其翔雖於93年5月17日診斷原告患有「
      雙相情感精神疾患躁型完全緩解」，然醫師於診斷證明書
      囑言一欄亦載明「病人目前精神狀態穩定，且有工作已數
      月，若持續服藥，應不致影響其工作，此疾病與精神分裂
      不同，部分病患可以正常工作，與一般人無異」等語，且
      原告至各監所單位實習，成績更達相當水準，詎料法務部
      矯訓所竟將上開情狀呈報法務部，經該部於93年9月9日召
      開會議，函被告建請廢止原告之受訓資格。
    3.經查被告廢止原告之受訓資格無非係以法務部93年9月9日
      研商「92年度公務人員特種考試司法人員考試四等監所管
      理員考試錄取人員甲○○體格檢查是否符合相關規定疑義
      」會議紀錄（以下簡稱法務部93年9月9日會議紀錄）為依
      據，而該會議則係以司法人員考試規則附表3監所管理員
      體格檢查標準為論據。然依公務人員考試體格檢查標準第
      3條第1項第2款「應考人體格檢查，有下列疾患之一者，
      為體格檢查不合格：．．．2.患有精神疾病，不能處理日
      常事務，或有明顯傷害他人或自己之虞，或有傷害行為者
      。」規定，患有精神疾病雖為體格檢查不合格，惟需至「
      不能處理日常事務」之程度，司法人員考試規則附表3監
      所管理員體格檢查標準第12點未將此一條件列為精神異常
      之要件，究係立法者之真意抑疏漏，實有疑義。又法務部
      93年9月9日會議紀錄亦提及「．．．目前考試院修正公務
      人員任用法第28條，草案已經立法院法制委員會審查過，
      新的規定為，經合格醫師證明有精神病，並經機關證明他
      沒有工作能力，原告只要有精神疾病就不能擔任公務人員
      ，聽說是立法委員加上這幾個字的，如此一來效果就不同
      了。」等語，而所謂精神疾病專指「精神病」，不包括精
      神官能症，且有輕重之分及種類之別，此或許係修正案附
      以「不能勝任工作」條件之原因。準此，司法人員考試規
      則附表3監所管理員體格檢查標準第12點僅明定「精神異
      常」為體格檢查不合格，而不問應考人有無工作能力，除
      違反精神衛生法第3條「本法所稱精神疾病，係指思考、
      情緒、知覺、認知等精神狀態異常，致其適應生活之功能
      發生障礙，需給予醫療及照顧之疾病；．．．」規定外，
      更有牴觸憲法第23條、第18條等規定之虞，是原處分顯有
      違誤，應予撤銷。
　(二)被告答辯之理由：
    1.按「公務人員各等級考試正額錄取者，按錄取類、科，接
      受訓練，．．．。」、「前項訓練之期間、實施方式、津
      貼、請假、成績考核、獎懲、停訓、重訓、保留受訓資格
      、廢止受訓資格、訓練費用等有關事項之規定，其辦法由
      考試院會同關係院定之。」，分別為公務人員考試法第20
      條第1項、第2項所明定。次按「受訓人員於訓練期間，應
      遵守有關訓練規定，有下列情形之一者，由訓練機關（構
      ）學校函請保訓會廢止受訓資格：．．．4.依規定應體格
      檢查，經檢查不合格，或逾期不繳交體格檢查表者。．．
      ．。」，復為公務人員考試錄取人員訓練辦法（以下簡稱
      訓練辦法）第14條第1項第4款所規定。又按「本考試應考
      人於第一試錄取通知送達14日內，應經試務機關指定之醫
      療機構辦理體格檢查。體格檢查不合格或未於規定期間內
      繳交體格檢查表者，不得參加第二試，或不予訓練。前項
      體格檢查標準，除依公務人員考試體格檢查標準之規定辦
      理外，另依附表3之規定。」、「應考人有下列情形之一
      者，為體格檢查不合格：．．．12.精神異常，．．．。
      」、「應行訓練人員，於訓練期間得經司法院或法務部指
      定之公立醫院辦理體格複檢，不合格者予以退訓，並函送
      保訓會核備。」，司法人員考試規則第7條、附表3監所管
      理員體格檢查標準第12點、第9條第4項分別定有明文。再
      按「受訓人員有下列情形之一者，由矯訓所函報法務部轉
      保訓會廢止受訓資格：．．．(4)依公務人員特種考試司法
      人員考試規則第9條第4項應體格複檢不合格者。」，為訓
      練計畫第12條第4款所規定。
    2.本件原告係應92年司法特考四等監所管理員考試錄取，經
      法務部於93年3月17日分配至矯訓所接受訓練，嗣該部以
      其患有雙極性情感型精神病，無法勝任監所管理員職務為
      由，於93年9月10日以法人字第09300037918號函以其體格
      檢查不合格，建請被告廢止其受訓資格。經查：
      原告於矯訓所接受訓練時，輔導人員自其週記及中國醫
        大醫院之診斷證明書獲知原告患有情感性精神病，乃通
        知原告進行複檢，經桃園醫院及行政院國軍退除役官兵
        輔導委員會桃園榮民醫院（以下簡稱桃園榮民醫院）精
        神科專科醫師分別診斷為「雙相情感精神疾患躁型完全
        緩解」、「雙極性情感型精神病」，有桃園醫院93年5
        月17日診斷證明書及桃園榮民醫院93年5月24日診斷證
        明書影本附卷可稽。法務部為審慎起見，乃於93年9月9
        日邀集相關機關及原告體格複檢之醫師研商原告體格檢
        查是否符合相關規定，並決議原告雖於92年12月29日經
        行政院衛生署立豐原醫院診斷精神無異常，惟於93年4
        月、5月間至桃園榮民醫院及桃園醫院進行體格複檢，
        經精神科專科醫師診斷確實罹患精神疾病，其所罹患之
        精神病，有體格檢查標準第12點之精神異常情形，為體
        格檢查不合格，有法務部93年9月9日研商會議紀錄影本
        附卷可稽。雖桃園醫院及桃園榮民醫院診斷證明書分別
        載明「病人目前精神狀態穩定，且有工作已數月，若持
        續服藥，應不致影響其工作，此疾患與精神分裂不同，
        部分病患可以正常工作，與一般人無異。」、「病人經
        系列治療，業已緩解，需規則接受診療。」等語，惟依
        法務部93年9月9日會議紀錄所載，與會之原告體格複檢
        醫師陳其翔表示略以，雙相情感精神病疾患與雙極性相
        同，僅係翻譯語詞不同，均為情感性精神病之一種，原
        告的確罹患精神病，此類精神疾病治癒之可能性很低，
        必須持續服藥始能維持正常工作，惟縱按時服藥，面對
        壓力時仍有復發之可能等語，可知原告罹患情感性精神
        病確屬事實。又依考選部派員列席被告94年1月14日保
        障事件審查會94年第3次會議說明略以，精神異常就字
        義上瞭解為「精神正常」之反面，非精神正常即為精神
        異常，其涵義指廣泛之精神疾病較精神衛生法規定為廣
        等語，是原告體格檢查與司法人員考試規則附表3所定
        監所管理員之體格檢查標準，顯有未合。
      參照法務部93年9月10日函說明3所載「．．．罹患雙極
        性情感型精神病，是否符合監所管理員職務條件能力需
        求部分，茲因監所管理員負責收容人戒護管理、警備、
        守衛工作，所需條件能力除熟知專業知識外，必須有高
        於常人之注意能力，隨時保持高度警覺，依法執行勤務
        ，具備反應機警、靈敏及緊急應變能力者擔任，以防範
        事故發生，徐員患有雙極性情感型精神病無法勝任該職
        務。．．．。」及該部（含矯訓所）派員列席前揭保障
        事件審查會議說明略以，精神疾病依精神專科醫師認為
        固可藉藥物控制，惟仍有復發機率，監所管理員工作壓
        力大，唯恐以後壓力大、沒有繼續服藥而復發，建議廢
        止受訓資格等語，法務部顯已就監所管理員職務條件能
        力需求，審慎考量原告無法勝任該職務，從而原告訴稱
        依桃園醫院陳其翔醫師複檢診斷書內容即足證其業已康
        復並具工作能力及有違精神衛生法第36條規定云云，尚
        不足採。
      至原告指稱司法人員考試規則無明確授權一節，經查公
        務人員考試法第3條第3項明定「高等、普通、初等考試
        及特種考試規則，由考試院定之。」，司法人員考試規
        則第1條第1項亦規定「本規則依公務人員考試法第3條
        規定訂定之。」，且本件係依訓練計畫第12條第4款及
        訓練辦法第14條第1項第4款等規定廢止原告之受訓資格
        ，而訓練計畫係依據訓練辦法第5條第2項、第17條第2
        項之授權，由法務部擬定後報請被告核定後實施，訓練
        辦法則係源自於公務人員考試法第20條第1項、第2項之
        規定，是原告所稱容有誤解。
    3.綜上所述，監所管理員身負監所收容人之戒護管理工作，
      原告既未符合法務部對監所管理員一職之需求，則法務部
      以其不符司法人員考試規則之體格檢查標準，函請被告以
      93年9月17日公訓字第0930007580號函，依訓練辦法第14
      條第1項第4款規定廢止其受訓資格，並無違誤，原告所訴
      為無理由，應予駁回。
　　理  由
一、本件原告經合法通知，未於言詞辯論期日到場，核無行政訴
    訟法第218條準用民事訴訟法第386條所列各款情形，爰依被
    告之聲請，由其一造辯論而為判決，合先敘明。
二、按「公務人員各等級考試正額錄取者，按錄取類、科，接受
    訓練，．．．。」、「前項訓練之期間、實施方式、津貼、
    請假、成績考核、獎懲、停訓、重訓、保留受訓資格、廢止
    受訓資格、訓練費用等有關事項之規定，其辦法由考試院會
    同關係院定之。」，公務人員考試法第20條第1項、第2項分
    別定有明文。次按「受訓人員於訓練期間，應遵守有關訓練
    規定，有下列情形之一者，由訓練機關（構）學校函請保訓
    會廢止受訓資格：．．．4.依規定應體格檢查，經檢查不合
    格，或逾期不繳交體格檢查表者。．．．。」，復為訓練辦
    法第14條第1項第4款所規定。又按「本考試應考人於第一試
    錄取通知送達14日內，應經試務機關指定之醫療機構辦理體
    格檢查。體格檢查不合格或未於規定期間內繳交體格檢查表
    者，不得參加第二試，或不予訓練。前項體格檢查標準，除
    依公務人員考試體格檢查標準之規定辦理外，另依附表3之
    規定。」、「應考人有下列情形之一者，為體格檢查不合格
    ：．．．12.精神異常，．．．。」、「應行訓練人員，於
    訓練期間得經司法院或法務部指定之公立醫院辦理體格複檢
    ，不合格者予以退訓，並函送保訓會核備。」，亦分別為司
    法人員考試規則第7條、附表3監所管理員體格檢查標準第12
    點、第9條第4項所明定。再按「受訓人員有下列情形之一者
    ，由矯訓所函報法務部轉保訓會廢止受訓資格：．．．(4)依
    公務人員特種考試司法人員考試規則第9條第4項應體格複檢
    不合格者。」，為訓練計畫第12條第4款所規定。
三、本件原告應92年司法特考四等監所管理員考試錄取，經法務
    部於93年3月17日分配至該部矯訓所接受實務訓練（訓練期
    間6個月，迄93年9月16日止），惟原告於訓練期間進行體格
    複檢，經精神科專科醫師診斷其罹患雙極性情感型精神病，
    有考試規則第7條第2項附表3所列監所管理員類科體格檢查
    標準第12點之精神異常情形，為體格檢查不合格等情，有桃
    園醫院93年5月17日診斷證明書及桃園榮民醫院93年5月24日
    診斷證明書等影本附於原處分卷可稽，並為原告所不爭，自
    堪信為實在。原告雖主張其業經中國醫大醫院精神醫學部醫
    師及桃園醫院身心內科主任醫師陳其翔分別於診斷證明書醫
    師囑言一欄載明「經治療後目前狀況穩定，恢復工作與日常
    生活能力，惟須繼續服藥治療」、「病人目前精神狀態穩定
    ，且有工作已數月，若持續服藥，應不致影響其工作，此疾
    病與精神分裂不同，部分病患可以正常工作，與一般人無異
    」等字樣，並非不能勝任工作，法務部不問其有無工作能力
    ，即逕予廢止受訓資格，自有違誤等語。惟查本件法務部為
    審慎起見，曾於93年9月9日邀集相關機關及原告體格複檢之
    醫師研商原告之體格檢查是否符合相關規定，原告固於92年
    12 月29日經行政院衛生署立豐原醫院診斷精神無異常，然
    與會之原告體格複檢醫師陳其翔表示略以，雙相情感精神病
    疾患與雙極性相同，僅係翻譯語詞不同，均為情感性精神病
    之一種，原告的確罹患精神病，此類精神疾病治癒之可能性
    很低，必須持續服藥始能維持正常工作，惟縱按時服藥，面
    對壓力時仍有復發之可能等語，有法務部93年9月9日研商會
    議紀錄影本1份在卷可佐，足見原告確係罹患情感性精神病
    無訛，益徵法務部業就原告是否勝任監所管理員之職務一節
    為審慎之綜合考量。況被告94年1月14日保障事件審查會94
    年第3次會議（考選部亦派員列席）亦針對本件所涉精神異
    常情形開會討論略以，精神異常就字義上瞭解為「精神正常
    」之反面，非精神正常即為精神異常，其涵義指廣泛之精神
    疾病，較精神衛生法規定為廣等節，此觀該會議紀錄即明，
    是被告並非單以法務部之函即逕自推定原告體格檢查與司法
    人員考試規則附表3所定監所管理員之體格檢查標準有所未
    合，至為顯然。則被告以桃園醫院及桃園榮民醫院診斷證明
    書等為據，並參照法務部93年9月10日函說明3所載監所管理
    員職務條件之特殊需求」及該部（含矯訓所）建請意見暨上
    開會議紀錄等件資料，認原告無法勝任監所管理員職務，而
    廢止其受訓資格，即非無憑。至原告所稱司法人員考試規則
    並無明確授權一節，經查公務人員考試法第3條第3項明定「
    高等、普通、初等考試及特種考試規則，由考試院定之。」
    ，司法人員考試規則第1條第1項亦規定「本規則依公務人員
    考試法第3條規定訂定之。」，本件被告係依訓練計畫第12
    條第4款及訓練辦法第14條第1項第4款等規定廢止原告之受
    訓資格，而訓練計畫係依訓練辦法第5條第2項、第17條第2
    項之授權，由法務部擬定後報請被告核定後實施，訓練辦法
    則係源自於公務人員考試法第20條第1項、第2項之規定，要
    難謂悖於授權明確原則，原告所稱殊有誤解，併此敘明。從
    而被告以原告罹患雙極性情感型精神病，無法勝任監所管理
    員職務，且其體格檢查為不合格，乃廢止其受訓資格，所為
    處分，揆諸首揭法條規定，並無違誤，復審決定予以維持，
    亦無不合，原告徒執前詞，訴請撤銷，為無理由，應予駁回
    。
據上論結，本件原告之訴為無理由，依行政訴訟法第218條、民
事訴訟法第385條第1項前段、行政訴訟法第98條第3項前段，判
決如主文。
中　　華　　民　　國　　94　　年　  12　　月　 27  　 日
                    第二庭審判長  法    官  鄭忠仁
                                  法    官  蕭忠仁
                                  法    官  林育如
上為正本係照原本作成。
如不服本判決，應於送達後20日內，向本院提出上訴狀並表明上
訴理由，如於本判決宣示後送達前提起上訴者，應於判決送達後
20日內補提上訴理由書（須按他造人數附繕本）。
中　　華　　民　　國　　94　　年　  12　　月　 27  　 日
      　　　　　　　　　　　　　　書 記 官　林惠堉
